【裁判字號】    97,消債更,1472
【裁判日期】    971229
【裁判案由】    更生事件
【裁判全文】
臺灣臺南地方法院民事裁定          97年度消債更字第1472號
聲  請  人
即  債務人  甲○○即乙○○
代  理  人  徐豐益律師
上列當事人因消費者債務清理事件聲請更生及保全處分，本院裁
定如下：
    主  文
更生之聲請駁回。
本院於民國九十七年十二月八日所為准許保全處分之裁定應予撤
銷。
聲請費用由聲請人負擔。
    理  由
一、聲請意旨略以：聲請人即債務人有不能清償債務之情事，前
    曾提出債權人清冊，以書面向最大債權金融機構請求共同協
    商債務清償方案，然聲請人於臺南縣關廟鄉公所擔任約聘司
    機，平均每月收入僅約新臺幣（下同）24,496元，自民國92
    年7月間起迄今遭法院強制執行扣薪3分之1，而聲請人尚須
    負擔2名未成年子女丙○○、丁○○與母親戊○○之扶養費
    ，每月生活必要支出為40,954元，生活已入不敷出，聲請人
    雖曾透過仲介公司變賣名下與堂叔共同持分之土地，但因位
    處鄉○巷道，無人問津，因此無法售出；聲請人為償還協商
    金額34,560元及民間貸款利息42,000元，曾另向友人子○○
    、丑○○等借款以支應前開債務，惟因經濟不景氣，親友亦
    自顧不暇，聲請人在無法週轉之下，不得已於97年2月間毀
    諾，是聲請人無法履行協商條件應可認定係有不可歸責於聲
    請人之事由，故提出本件更生之聲請云云。
二、按聲請更生或清算不合程式或不備其他要件者，法院應以裁
    定駁回之，但其情形可以補正者，法院應定期間先命補正，
    消費者債務清理條例第8條定有明文。次按債務人與金融機
    構協商成立者，不得聲請更生或清算，但因不可歸責於己之
    事由，致履行顯有重大困難者，不在此限；本條例施行前，
    債務人依金融主管機關協調成立之中華民國銀行公會會員辦
    理消費金融案件無擔保債務協商機制與金融機構成立之協商
    ，準用前項之規定，消費者債務清理條例第151條第5項、第
    6項亦分別有明文規定。
三、經查：
  (一)聲請人前於消費者債務清理條例施行前，依金融主管機關協
    調成立之中華民國銀行公會會員辦理消費金融案件無擔保債
    務協商機制，與債權銀行於95年10月1日成立協商，當時聲
    請人之無擔保債務總額為3,112,949元，雙方約定由聲請人
    自95年10月起，分120期，利率為6%，每月清償34,560元，
    至全部清償為止，此有債務協商協議書、無擔保債務還款計
    劃表附卷足稽。又聲請人於前述協商成立後，曾依約繳納17
    期，於97年2月間毀諾等情，業經聲請人陳明在卷，並有財
    團法人金融聯合徵信中心當事人綜合信用報告在卷可參，堪
    認聲請人之無擔保或無優先權債務總額未逾1,200萬元。
  (二)聲請人雖主張其於臺南縣關廟鄉公所擔任約聘司機，每月平
    均收入約24,496元，並提出95、96年綜合所得稅各類所得資
    料清單、財產歸屬資料清單及臺南縣關廟鄉公所僱用臨時人
    員勞務採購契約影本為證，惟據上開所得資料顯示，聲請人
    於95年間查有薪資所得1,800元、利息所得1,288元、其他所
    得2,356元及執行業務所得1,926元，共計7,370元，於96年
    間僅有利息所得1,244元，比對聲請人所陳報其於聲請前2年
    內收入狀況與前揭書面資料內容可知，前述綜合所得稅各類
    所得資料清單所載資料因源自稅務機關，須仰賴聲請人長期
    誠實申報始能正確反應其財產所得狀況，故亦僅具參考性質
    ，無法憑此得逕予認定聲請人於95、96年度之收入與其自述
    之內容相符。
  (三)又聲請人名下尚有門牌號碼臺南縣關廟鄉○○村○○路180
    巷5號建物、臺南縣關廟鄉○○段699地號、同段746地號、
    同段748地號、同段749地號、同段750地號、臺南縣關廟鄉
    ○○段1083之4地號、同段1089地號及臺南縣關廟鄉○○段
    296地號土地共9筆不動產之所有權（其中北勢段746地號、
    同段748地號、寅○段296地號、卯○段1083之4地號、同段
    1089地號為田賦），僅以建物課稅現值及土地公告現值計算
    ，價值即高達9,120,518元，另尚有汽車2輛，有前述財產歸
    屬資料清單可參，稽此可知，若聲請人能妥適處分上開不動
    產，不僅無需再負擔房屋稅、地價稅等非屬必要支出之稅捐
    ，所得價金亦可用以償還其積欠未還之各項債務，縱若一時
    處分不易，亦得將上開不動產出租，所得租金亦可用以償還
    其積欠未還之各項債務。聲請人雖主張曾透過仲介公司變賣
    土地，但因位處鄉○巷道無人問津，故無法售出云云，並提
    出不動產專任委託銷售契約書、契約內容變更合意書各1份
    為憑，惟細觀前述書面內容，聲請人於96年6月7日起至96年
    12月30日間委託仲介公司銷售之標的僅為「臺南縣關廟鄉○○段296地號土地」，且該筆土地係聲請人單獨所有，顯與
    聲請人自述之「與堂叔共同持分之土地」等情不符，是其所
    述是否屬實，已有可疑，亦難認聲請人已將其名下所有土地
    加以妥善收益或處分。聲請人任令不動產閒置，因此導致無
    力清償協商金額，乃係聲請人自身考量所致，自難謂其已全
    力開源節流而盡清償債務之能事。
  (四)聲請人就其資產及負債之狀況所為之陳述難認屬實：
    (1)另聲請人前曾於97年6月間向本院提出更生之聲請（本院
      97年度消債更字第550號），前次聲請狀中，就資產總價
      值僅記載5,725,715元（顯然低於其名下建物課稅現值及
      土地公告現值之總額9,120,518元），就債務總金額則記
      載8,748,593元（除金融機構債權人外，尚列有民間債權
      人己○○、庚○○、辛○○、壬○○即癸○○），然本院
      97年度執字第30667號強制執行事件所附不動產估價報告
      書中，僅以聲請人名下「臺南縣關廟鄉○○段296地號、
      臺南縣關廟鄉○○段699地號、同段746地號、同段748地
      號、同段749地號、同段750地號、臺南縣關廟鄉○○段10
      83之4地號、同段1089地號土地」共8筆不動產（即不包含
      建物在內）鑑價，價值即高達9,590,000元，有聲請人於
      前次聲請狀中所附之不動產估價報告書附於本院97年度消
      債更字第550號卷可憑，遑論若加計其名下臺南縣關廟鄉
      ○○村○○路180巷5號建物1棟及汽車2輛之價值後，其資
      產總價值勢必更高，顯見其於前次聲請時，就其資產總價
      值部分即有明顯陳述不實之處。
    (2)關於聲請人前次提出之更生聲請，本院甫於97年11月4日
      以97年度消債更第550號民事裁定，以「聲請人現有不動
      產（土地）之公告現值即有9,120,518元，有財政部國稅
      局財產歸屬清單在卷足憑。而依債務人所陳報債權人清冊
      記載之債權總金額為8,748,593元，尚未逾其所有土地之
      公告現值，更遑論市價，且聲請人為公務員，已有逾10年
      之年資，薪資收入穩定，應認債務人應無不能清償債務之
      情事…」為由駁回其聲請確定。聲請人旋於97年12月5日
      又向本院提出本件更生之聲請，本次聲請狀中，就資產總
      價值改記載為9,217,001元（僅較其名下建物課稅現值及
      土地公告現值之總額9,120,518元，高出96,483元），就
      債務總金額則改記載為9,642,780元（較前次聲請所載金
      額8,748,593元，高出894,187元）。然而，經仔細比對本
      次聲請與前次聲請所附各項書證內容結果，聲請人於前次
      雖附有前述不動產估價報告書，於本次則未附，顯見其明
      知其名下8筆土地經鑑價結果之價值即高達9,590,000元，
      卻仍刻意僅以建物課稅現值及土地公告現值加計其自行估
      算之2輛汽車價值而陳報其資產總價值為9,217,001元。又
      聲請人於前次聲請更生時，即已委任律師為代理人，則其
      受代理人提供法律專業意見後，就「聲請更生時，債權人
      清冊應包含全體債權人，即金融機構債權人及各民間債權
      人，且不問係有擔保或無擔保之債權，均應列入」乙節顯
      然並無不知之理，參酌聲請人於前次聲請時即已將「己○○、庚○○、辛○○、壬○○即癸○○」列為債權人，其
      中己○○、庚○○係有擔保債權人，辛○○、壬○○即癸○○係無擔保債權人，有聲請人於前次聲請狀所附之債權
      人清冊可參，更徵聲請人對於「聲請更生時，債權人清冊
      應包含全體債權人，即金融機構債權人及各民間債權人，
      且不問係有擔保或無擔保之債權，均應列入」乙節係清楚
      知悉，則其於前次聲請之際顯無漏列其他民間債權人之理
      ，更無同時漏列高達3位債權人之可能。然其於前次聲請
      時，不問係最初提出之聲請狀或其後補提之補正狀中，均
      未曾有隻字片語提及其另有債權人「子○○、丑○○、辰
      ○○」存在，卻於本次聲請時忽然增列該3位債權人，債
      權金額共計達675,000元，且於增列該3位債權人之債權後
      ，依其聲請狀所載形式上觀之，其資產即因此小於負債（
      資產9,217,001元，負債9,642,780元），若未增列該3位
      債權人之債權，則不問係依「名下建物課稅現值及土地公
      告現值之總額9,120,518元」，或依「於本次聲請自陳之
      9,217,001元」，或依「不動產估價報告書所述9,590,000
      元（該9,590,000元僅就其名下土地8筆鑑價，並未包含建
      物1棟及汽車2輛在內）」為其資產總價值，其資產總價值
      均顯然高於其前次聲請所陳報之債務總金額8,748,593元
      。衡之常情，聲請人聲請更生為求能符合「不能清償或有
      不能清償之虞」此一要件，實有低報其資產或高報其負債
      之高度道德風險，依聲請人前後2次提出聲請之上揭各種
      狀況觀之，並佐以本院97年度消債更字第550號民事裁定
      駁回聲請所揭示之理由，堪認聲請人應係為求能符合前述
      裁定所揭示之「資產小於負債」此一要件，而刻意於本次
      聲請忽略前揭不動產估價報告書之存在並增列上開3位債
      權人之債權額，聲請人既有刻意低報其資產並高報其負債
      之不誠實行為，本院自無從認定其所陳述之財產收入及負
      債支出狀況屬實，而應以卷內各項書證呈現之客觀內容作
      為判斷基準。
  (五)依前揭不動產估價報告書所載內容可知，聲請人名下8筆土
    地之價值高達9,590,000元，若加計其名下建物1棟（課稅現
    值即達100,000元，遑論市價）及汽車2輛，其資產總價值勢
    必更高，且顯然高於其債務總金額（不問係聲請人前次提出
    之金額8,748,593元或本次提出之金額9,642,780元，其資產
    總價值均高於債務總金額），參酌聲請人自85年間迄今均有
    固定收入，有聲請人所提臺南縣關廟鄉公所僱用臨時人員勞
    務採購契約暨履歷表附卷可佐，實難認聲請人有何不能清償
    或有不能清償之虞之情事存在，則聲請人主張其有不可歸責
    於己之事由，致履行上開債務協商協議有重大困難，不得不
    於97年2月間毀諾云云，顯無可信。
四、綜上所述，本件聲請人於消費者債務清理條例施行前，既已
    與金融機構之債權人依金融主管機關協調成立之中華民國銀
    行公會會員辦理消費金融案件無擔保債務協商機制成立協商
    ，且又無因不可歸責於己致履行顯有重大困難之事由，則其
    聲請更生，顯然違背消費者債務清理條例第151條第6項準用
    同條第5項前段之規定，且上開欠缺又屬無從補正，從而，
    本件更生之聲請應予駁回。爰裁定如主文第1項所示。
五、本件更生之聲請既經駁回，原保全處分已無必要，本院自應
    依消費者債務清理條例第19條第3項規定，依職權撤銷97年
    12月8日所為准許保全處分之裁定，爰裁定如主文第2項所示
    。
中    華    民    國    97    年    12    月    29    日
                        民事第一庭  法  官  張婷妮
以上正本係照原本作成。
如不服本裁定，應於裁定送達後10日內，以書狀向本院提出抗告
，並繳納抗告費新臺幣1千元。
中    華    民    國    97    年    12    月    30    日
                                    書記官  楊建新


司法院資訊處製作；財團法人民間司法改革基金會備份。
